【裁判字號】    91,簡,1004
【裁判日期】    920523
【裁判案由】    綜合所得稅
【裁判全文】
臺北高等行政法院簡易判決                        九十一年度簡字第一００四號
    原      告  甲○○
    被      告  財政部臺北市國稅局
    代  表  人  張盛和（局長）
右當事人間因綜合所得稅事件，原告不服財政部中華民國九十一年十月三十日台財訴
字第０八九００一二七一五號訴願決定，提起行政訴訟。本院判決如左：
    主  文
原告之訴駁回。
訴訟費用由原告負擔。
    事  實
一、事實概要：
  Ａ、原告辦理民國（下同）八十六年度綜合所得稅結算申報時，漏報其本人利息所
      得計新台幣（下同）四二三、七五五元。
  Ｂ、而上開漏報利息所得之事實，嗣後為被告查獲，因此補徵稅額三九、○九三元
      外，並依所得稅法第一百十條第一項之規定，按原告所漏稅額，處以０．二倍
      之罰鍰七、八○○元。
  Ｃ、原告則就上開核定中有關罰鍰部分之規制性表示不服，主張：「其因病在身暨
      未收到系爭所得扣繳憑單，致生漏報情事，並無逃漏意圖」等情，申請復查。
  Ｄ、但復查結果未獲變更，原告提起訴願亦遭駁回，因此提起本件行政訴訟。
二、兩造聲明：
  Ａ、原告聲明：
      求為判決撤銷原處分（復查決定）及訴願決定。
  Ｂ、被告聲明：
      求為判決駁回原告之訴。
三、兩造之爭點：
  Ａ、原告主張之理由：
    １、原告於八十七年十一月三十日因心肌梗塞危急手術而住院。
    ２、因當時病情嚴重又未收到扣繳憑單，以致一時疏忽報繳，事後已如數補繳本
        稅。
    ３、請法院依情理法之原則，取消本件之處罰。
  Ｂ、被告主張之理由：
    １、按「納稅義務人應於每年二月二十日起至三月底止，填具結算申報書，向該
        管稽徵機關，申報其上一年度構成綜合所得總額或營利事業收入總額之項目
        及數額，以及有關減免、扣除之事實，並應依其全年應納稅額減除暫繳稅額
        、尚未抵繳之扣繳稅額及可扣抵稅額，計算其應納之結算稅額，於申報前自
        行繳納。但短期票券利息所得之扣繳稅款不得減除。」、「納稅義務人於繳
        納暫繳稅款時，得憑扣繳憑單抵繳，如不足額，另以現金補足；如超過暫繳
        稅款數額時，其超過之數，留抵本年度結算稅額。」及「納稅義務人已依法
        規定辦理結算申報，但對依本法規定應申報課稅之所得額有漏報或短報情事
        者，處以所漏稅額二倍以下之罰鍰。」分別為所得稅法第七十一條第一項、
        第九十九條及第一百十條第一項所明定。又「應受行政罰之行為，僅須違反
        禁止規定或作為義務，而不以發生損害或危險為其要件者，推定為有過失，
        於行為人不能舉證明自己無過失時，即應受處罰。．．．」司法院釋字第二
        七五號解釋可資參照。
    ２、本件原告八十六年度綜合所得稅結算申報，涉嫌漏報其本人利息所得計四二
        三、七五五元，案經被告查獲，除補徵稅額三九、○九三元外，並按所漏稅
        額處以○‧二倍罰鍰計七、八○○元（計算式：39,093×0.2=7,800 ；計至
        百元止）。
    ３、原告主張其本人因病在身暨未收到系爭所得扣繳憑單，致生漏報情事，並無
        逃漏意圖云云。查原告既有是項所得，即應依首揭規定辦理申報，非待收到
        扣繳憑單始負申報責任，又扣繳憑單乃為抵繳稅款之依據，尚非申報所得之
        唯一憑據，原告當不能以未收到扣繳憑單或生病而免除申報所得之義務。是
        其縱非故意，仍難卸免過失漏報之責任，被告按所漏稅額處罰鍰七、八○○
        元，徵諸首揭規定，尚無不合。
    理  由
一、程序方面：
  Ａ、本案原告申報八十六年度綜合所得稅時，漏報利息所得而經被告機關查獲，除
      核定原告應補繳之本稅三九、０九三元外，並依法裁處七、八００元之罰鍰，
      而原告僅對罰鍰部分提起行政爭訟，是其爭訟金額在十萬元以下。
  Ｂ、又司法院曾於九十年間以（九十）院台廳行一字第二五七四六號令，依行政訴
      訟法第二百二十九條第二項之規定，將行政訴訟法第二百二十九條第一項之簡
      易案件金額（價額）自三萬元，提高為十萬元。故本案應認合於行政訴訟法第
      二百二十九條第一項第一款「關於稅捐課徵事件涉訟，所核課之稅額在新臺幣
      十萬元以下（原為三萬元，現提高為十萬元）而涉者」（包括違章課罰之稅務
      案件），應依簡易訴訟程序進行之，爰先此明之。
二、實體方面：
  Ａ、本案原告於申報其八十六年度之個人綜合所得稅時，漏報利息所得三九、０九
      三元，事後經被告機關查得上情，並為補稅處分，則已符合所得稅法第一百十
      條第一項所定之裁罰構成要件（即「納稅義務人已依本法規定辦理結算申報，
      但對依本法規定應申報課稅之所得額有漏報或短報情事者」），稅捐稽徵機關
      自應依該條項所定之法律效果，除依法核定補徵應納稅額外，並應照補徵稅額
      ，處二倍以下之罰鍰。
  Ｂ、現原告請求免罰，其主要之理由，無非是認為；「其對上開漏稅之客觀結果，
      在主觀上並無過失可言」，則本案之爭點即在「原告對本件漏稅結果主觀上有
      無過失，應否負擔違章責任」而已。
  Ｃ、然基於以下之理由，本院認為原告對上開違章結果，主觀上有過失，爰說明如
      下：
    １、依司法院釋字第二七五號解釋意旨所示：「人民違反法律上之義務而應受行
        政罰之行為，法律無特別規定時，雖不以出於故意為必要，仍須以過失為其
        責任條件。但應受行政罰之行為，僅須違反禁止規定或作為義務，而不以發
        生損害或危險為其要件者，推定為有過失，於行為人不能舉證證明自己無過
        失時，即應受處罰。．．．」。
    ２、本案之罰鍰，其法規範依據為行為時所得稅法第一百十條第一項，由該條項
        規定內容觀之，顯然是以發生漏稅結果為必要，應屬「結果違章」因此並無
        上開解釋意旨後段「推定過失」原則之適用，被告機關必須證明原告對「漏
        報所得總額」之違章不作為主觀上有過失，方能對之加以處罰。
    ３、而所謂之「過失」，乃是對於客觀違章結果，在主觀上負有預見及防止之注
        意義務，在當時時空背景下，亦有踐履上開預見及防止上開客觀違章結果發
        生之注意能力，卻因為疏忽，未履行上開注意義務，導致客觀違章結果之發
        生。
    ４、經查：
      １、原告曾於八十七年間自行申報八十六年度之個人綜合所得稅（見原處分卷
          所附之申報書，其上並有原告之簽名）。所申報之全年所得總額八０三、
          九二七元，而此筆漏報之利息所得則有四二三、七五五元，占其全年度所
          得總額的三分之一，對原告而言乃是一筆極大之金額，此等收入被遺忘之
          正確性其甚低，如果真有其事，亦屬「應注意並能注意而不注意」之過失
          ，應負擔過失責任。
      ２、原告雖辯稱：「其手術住院，又未收到此筆利息所得之扣繳憑單」云云，
          然查原告尚有配偶同居一處，所言未收到扣繳憑單又屬單方之詞，事後很
          難加以查證，但是其手術日期為八十七年十一月三十日，已在申報日期（
          約八十七年三月間左右）後數個月，手術之前應可查詢其事，因此亦難憑
          此認定其在申報當然不具有踐行上開「主動查知個人當年度利息所得」注
          意義務之能力，自難解免其過失責任。
      ３、綜合以上各節客觀情事而為法律之評價，原告對上開違章漏稅結果，縱無
          故意，亦難謂無過失。
  Ｄ、從而被告機關以原告因過失而漏報所得，並發生逃漏稅捐之結果，而依所得稅
      法第一百十條第二項之規定，按其補徵之漏稅額三九、０九三元，課處０．二
      倍之罰鍰七、八○○元（計至百元為止）即屬有據，而裁量本身也無裁量逾越
      、裁量怠惰或裁量濫用之違法情事，自屬合法。
三、綜上所述，本件原處分並無不合，訴願決定予以維持亦無違誤，原告訴請撤銷於
    法無據，應予駁回。
據上論結，原告之訴為無理由，爰依行政訴訟法第二百三十六條，行政訴訟法第九十
八條第三項前段，判決如主文。
中      華      民      國    九十二    年      五      月    二十三    日
                                  臺北高等行政法院  第五庭
                                                    法  官  帥嘉寶
右為正本係照原本作成。
本件以訴訟事件所涉及之法律見解具有原則性者為限，始得於本判決送達後二十日
內向本院提出上訴狀並表明上訴理由，如已於本判決宣示後送達前提起上訴者，應
於判決送達後二十日內補具上訴理由（均按他造人數附繕本），且經最高行政法院
許可後方得上訴。
中      華      民      國    九十二    年      五      月    二十三    日
                                                    書記官  林麗美


司法院資訊處製作；財團法人民間司法改革基金會備份。
